---
title: "Workshop 1 - Dia"
output:
  html_document:
    theme: flatly
    toc: TRUE
    toc_float: TRUE
    toc_depth: 2
---


# Fundamentos de R

Para começar nós vamos:

  * Entender como o material está organizado no site e no repositório (o que é comando e o que é output na página)
  * Discutir a apresentação dos gráficos do dashboard (abrir em nova aba para evitar sair do site)
  * Conversar sobre a programação como meio e a comunicação da informação exposta pelos dados como fim
  * Diferenciar o R do RStudio  
  * Explorar o RStudio
  * Entender o que são os ambientes global e local e o uso de memória do computador pelo R 

## O que é o R?

O R é uma linguagem de programação especialmente utilizada para estatística e ciência de dados, apesar de estar sendo crescentemente utilizada para propósitos mais gerais (criação de websites, aplicativos de web, dashboards, entre outros).

O R é uma linguagem orientada a objetos e funcional. Desta forma, em R:

  * Tudo o que existe é um objeto (orientada a objetos)
  * Tudo o que acontece é uma chamada à uma função (funcional)
  
## Criando objetos em R

Você pode obter uma saída (também chamada de output) simplesmente digitando algum cálculo no console:
```{r echo=TRUE}
7 + 9
```

```{r echo=TRUE}
12/7
```

No entanto, a linguagem se torna mais útil quando **atribuimos valores a objetos**. Para criar um objeto precisamos dar-lhe um nome seguido do operador de atribuição `<-` e o valor que queremos atribuir.

```{r echo=TRUE}
alemanha<-9000
```

Nem todo o comando em R retornará alguma resposta. Ao criar um objeto é possível vê-lo no painel Environment do RStudio (no topo à direita) ou podemos digitar seu nome no console. O R retornará o valor atribuído a ele.

```{r echo=TRUE}
alemanha
```

Objetos podem ser nomeados da forma como preferir, mas existem algumas regras:

  * Não é possível começar nomes de objetos com números
  * O R é sensível a letras maiúsculas e minúsculas (`idade` é diferente de `Idade`)
  * Alguns nomes não podem ser utilizados pois são funções fundamentais no R como `if`, `else`, `for`
  * Apesar de ser permitido é melhor evitar qualquer outro nome de função para nomear objetos como `mean`, `data`, `df`.

Objetos podem receber qualquer tipo de valor, inclusive podendo ser palavras, que chamamos de character ou string. Uma string deve ser sempre apresentada ao objeto entre aspas para que seja interpretada pela linguagem como uma palavra.

Vale destacar que é bom evitar acentuação sempre que possível no seu código. É muito comum encontrarmos problemas para rodar o código pois a linguagem não compreendeu a acentuação.

```{r echo=TRUE}
nome_pais<-"Alemanha"

nome_pais

```

Como veremos a diante os objetos podem conter vários tipos de estruturas de dados, como os dataframes, que são as tabelas como as que trabalhamos no Excel. 

É possível fazer operações com objetos
```{r echo=TRUE}
alemanha * 2
```

Veja que o R apresenta o resultado mas não o "salva". Se quisermos ter esse resultado salvo precisamos atribuí-lo a um objeto:

```{r echo=TRUE}
alemanha_mult<-alemanha*2

alemanha_mult
```

Também é possível fazer operações entre objetos

```{r echo=TRUE}

italia<-3000

total_turistas<-alemanha + italia

total_turistas

```

O R é bastante flexível; é possível subscrever o valor contido em um objeto por outro. Veja que no código abaixo estou substituindo o valor 9000 por 10000. O valor 9000 será perdido

```{r echo=TRUE}
alemanha<-10000

alemanha
```


É possível verificar todos os objetos que criamos no painel Global Environment do RStudio. Também é possível ver todos os objetos do ambiente global digitando a função `ls` no console
```{r echo=TRUE}
ls()
```


Caso queiramos remover um objeto do ambiente global do R utilizamos a função `rm()`

```{r}
rm(alemanha)
```

Também podemos remover vários objetos ao mesmo tempo

```{r}
rm(alemanha_mult, italia, nome_pais, total_turistas)
```


## Funções e seus argumentos

Como dito anteriormente, tudo o que existe no R é um objeto e tudo o que acontece é uma chamada a uma função. Funções são scripts "empacotados" que automatizam conjuntos de códigos. Muitas funções são pré-definidas, as quais chamamos de funções da base R, ou estão disponíveis em pacotes os quais precisamos instalar e importar (vamos tratar sobre isso mais adiante).

Uma função normalmente recebe uma ou mais entradas (inputs) chamadas **argumentos** e geralmente (mas não sempre) **retornam valores**.

Um exemplo de função é a `sqrt` que calcula a raiz quadrada de um valor. O **argumento** desta função é o valor o qual queremos calcular a raiz, e o valor que o R retorna, o output, é o resultado do cálculo. Ao executar a função dizemos que estamos **chamando a função**. Vejamos:

```{r echo=TRUE}
sqrt(16)
```

Argumentos podem ser não apenas números, mas também outros tipos objetos. Para saber que tipo de argumento recebe uma função devemos verificar a documentação (como veremos a seguir). Alguns argumentos podem ser especificados pelo usuário ou, caso não sejam, recebem um valor default especificado pelo desenvolvedor da função. Esse tipo de argumento é chamado de **opção** da função. As opções são normalmente utilizadas para alterar a forma como a função opera, como tirar um valor ou um símbolo indesejado, por exemplo. No entanto, caso queira algo específicoo, você deve especificar o valor desejado para ser utilizado ao invés do default.

Vejamos a função `round()`, utilizada para arredondar valores

```{r echo=TRUE}
round(3.14159)

```

Repare que a função arredonda para o valor inteiro. Mas digamos que eu queira que o número seja arredondado para dois dígitos depois do ponto. Como descubro como fazer isso? Podemos utilizar `args(round)`, que retornará os argumentos desta função, ou podemos pedir ajuda utilizando `help(round)` ou `?round`, que retornará a sua documentação (aparecerá no painel de baixo à direita do RStudio)

```{r echo= TRUE}

args(round)

```

```{r}
?round
```

A documentação mostra que podemos incluir como o segundo argumento da função (que é uma opção) o número de digitos desejados

```{r echo=TRUE}

round(3.14159, digits= 2)

```

Caso você siga a sequência de argumentos elencadas na documentação não é preciso digitar o nome da opção

```{r echo=TRUE}
round(3.14159, 2)
```

## Instalando e importando funções

Como explicado anteriormente, existem função que não fazer parte da base do R e precisamos instalá-las e importá-las para que sejam usadas. Vamos instalar dois pacotes que iremos usar no workshop: o `tidyverse` e o `readxl`. Para isso utilizamos a função `install.packages()`. Veja que o nome do pacote deve vir entre aspas dentro dos parenteses

```{r eval=FALSE, include=TRUE}
install.packages("tidyverse")
install.packages("readxl")

```

Não basta instalar o pacote. Toda que iniciarmos o R precisamos importar os pacotes de desejamos utilizar.
Vamos importar estes pacotes. Para isso podemos utilizar a função `library()` ou `require()`. Para a importação não colocamos os nomes dos pacotes entre aspas.

```{r eval=FALSE, include=TRUE}
library(tidyverse)
require(readxl)
```

Agora podemos utilizar as funções que vem dentro desses pacotes. O pacote `readxl` é utilizado para importar documentos de Excel para o R. Sobre o `tidyverse` falaremos com mais detalhes no próximo workshop.




## Gerenciamento de dados

  * Diretório de trabalho
  * `getwd()`
  * `setwd()`
  * dica de como descobrir o endereço do diretório de trabalho a partir do RStudio
  
  
## Importando e exportando dados

  
  * Importando .csv com a função `read_csv()` do `readr`, que é parte do tidyverse
  * Importando planilhas do excel com a função `read_excel()` do `readxl`
  

## Atividades

1. Crie um diretório (pasta) em seu computador para salvar os documentos utilizados e gerados no workshop

2. Faça o download do repositório do workshop no Github, copie os documentos da pasta **dados** e cole no diretório que criou para o workshop

3. Aponte o R para este diretório como explicado na seção **Gerenciamento de dados**. 

4. Faça o upload dos bancos `migracao_completo.csv`, `export_sc.xlsx` e `import_sc.xlsx`, salvando-os em objetos chamados respectivamente de `migracao`, `exportacao` e `importacao`. Siga as instruções da seção **Importando e exportando dados**. 

5. Caso tenha desenvolvido um script próprio com suas anotações neste primeiro workshop, salve-o nesta pasta

6. Essa atividade deve ser cumprida para iniciarmos o próximo workshop. Precisaremos desses bancos já importados e o diretório já apontado para o R para iniciarmos a aula.



